臺灣高等法院臺中分院民事裁定　　　　　96年度破抗字第43號
　　抗　告　人　甲○○
上列抗告人聲請破產程序和解事件，抗告人對於中華民國96年07
月26日臺灣臺中地方法院96年度破字第41號裁定提起抗告，本院
裁定如下：
    主  文
抗告駁回。
抗告程序費用由抗告人負擔。
    理  由
一、本件抗告意旨略以：伊因幫忙先生之生意失敗，又被友人倒
    債，欠下大筆債務，債務已達新台幣壹佰肆拾伍萬陸仟柒佰
    貳拾壹元，且年息將近20% 之高利貸，而每月薪水收入僅有
    約壹萬伍仟捌佰肆拾元，面對大筆高利貸債務利上加利惡性
    循環之結果，確已完全無力支付或償還任何債務，依破產法
    相關規定及學者學說之見解，負債總額已超過其總資產甚多
    ，債權人又為多數，符合破產或破產和解之要件。再者，原
    法院駁回和解之聲請，未同時依相關規定依職權宣告債權人
    破產，違反破產法第35條規定，明顯為枉法裁判，損及抗告
    人權益。是否具有破產實益，原法院所認定判斷標準何在，
    令人丈二金剛？關於還款比例多寡之問題，亦非破產所應斟
    酌之要件。原裁定以破產宣告無實益而駁回抗告人破產之聲
    請，即有未合，原裁定應予廢棄發回另為適當之裁定云云。
二、按破產，對債務人不能清償債務者，宣告之；破產宣告時屬
    於破產人之一切財產，及將來行使之財產請求權，破產宣告
    後，破產終結前，破產人所取得之財產，為破產財團；財團
    費用及財團債務，應先於破產債權，隨時由破產財團清償之
    ；破產宣告後，如破產財團之財產不敷清償財團費用及財團
    債務時，法院因破產管理人之聲請，應以裁定宣告破產終止
    ，破產法第57條、第82條第1項、第97條、第148條分別定有
    明文。又破產固係對於債務人不能清償債務者宣告之，但法
    院就破產之聲請，以職權為必要調查，如債務人確係無財產
    ，則破產財團即不能構成，無從依破產程序清理債務，參照
    破產法第148 條之旨趣，自應依同法第63條，以裁定駁回其
    聲請（司法院院字第1505號解釋、司法院25年院字第1505號
    解釋、最高法院86年台抗字第479號裁定、95年台抗字第618
    號裁定意旨參照）。而上述法條所規定之「財團費用」包括
    ：因破產財團之管理、變價及分配所生之費用；破產債
    權人共同利益所需審判上之費用；破產管理人之報酬；
    破產人及其家屬之必要生活費及喪葬費。而財團債務包括：
    破產管理人關於破產財團所為行為而生之債務；破產管
    理人為破產財團請求履行雙務契約所生之債務，或因破產宣
    告後應履行雙務契約而生之債務；為破產財團無因管理所
    生之債務；因破產財團不當得利所生之債務，此破產法第
    95條、第96條亦有明定。由上規定及說明，破產事件，法院
    依職權為必要調查後，若債務人確係毫無財產，則破產財團
    即不能構成，或破產財團雖勉可組成，然其破產財團之財產
    尚不足清償財團費用及財團債務時，依破產法第148 條規定
    之意旨，法院應以無宣告破產實益，而為駁回破產聲請之裁
    定。破產財團財產不足清償財團費用與債務，顯為無聲請破
    產實益時，是否為法院准否聲請破產時所需考量要件？實務
    上，容有肯否二說。惟法院應實踐債權人與債務人權益之調
    和，為免進入破產程序中，破產財團財產幾近被耗盡，對債
    權人無利益可言，故法院應併考量宣告破產有無必要性與實
    益。
三、本件抗告人雖表明無能力清償債權人清冊所示之各債權，惟
    按債務人之財產價值，是否足以清償其債務，應以債權人聲
    請破產時，而非以債務發生時為準，且非僅限於不動產，尚
    應慮及債務人是否尚有其他財產或信用能力，而應併予調查
    審認。本件依抗告人所提出之債權人清冊、到原審說明之財
    產狀況及本院依職權調閱抗告人之財產所得明細表，抗告人
    目前所負債務額計1,456,721 元，總計抗告人目前之財產價
    值僅87,000元，已知之債權人即達十名之多，雖債權人素質
    統一，均為金融機構，惟債權人人數眾多，破產程序之進行
    有一定之繁雜性。況破產程序一旦進行，破產程序進行所需
    支出之費用，諸如破產管理人應清查、整理債務人之財產狀
    況，並編造債權表及資產、召開債權人會議、行使其他權限
    等，無一不以破產財團之財產支出，此等費用均需由破產財
    團支付，而抗告人迄未證明其有任何財產，既無任何財產可
    供構成破產財團，顯無宣告破產實益。又債務人之財產價值
    是否足堪清償其債務，除參酌債務人不動產之有無及價值為
    認定外，尚須考量債務人之其他財產、信用、能力等。查抗
    告人現年33歲（63年7月12日生），依勞動基準法第54條第1
    項第1 款強制退休年齡為60歲之規定，抗告人工作年齡尚長
    達27年之久。衡諸抗告人之能力，顯難認已欠缺清償能力，
    而與前開宣告破產要件不符。另依上述說明，破產事件，法
    院依職權為必要調查後，若債務人確係毫無財產，則破產財
    團即不能構成，或破產財團雖勉可組成，然其破產財團之財
    產尚不足清償財團費用及財團債務時，依破產法第148 條規
    定之意旨，法院應以無宣告破產實益，而為駁回破產聲請之
    裁定，是原法院據此裁定駁回抗告破產程序和解之聲請，於
    法並無不合。抗告意旨指摘原裁定不當，求予廢棄改判，為
    無理由，其抗告應予駁回。
四、據上論結，本件抗告為無理由，依破產法第5 條，民事訴訟
    法第495 條之1第1項、第449條第1項、第95條、第78條，裁
    定如主文。
中　　華　　民　　國　　96　　年　　9 　　月　　5 　　日
                  民事第五庭    審判長法　官  林陳松
　　　　　　      　　　　　          法　官  王重吉
　　　　　　      　　　　　          法　官  古金男
以上正本係照原本作成。
不得再抗告。
                                      書記官  詹錫朋
中　　華　　民　　國　　96　　年　　9 　　月　　6 　　日
                                                      Ｍ
